---
title: "Análise Diagnóstica da Jornada de Product Owners (PO)"
author: "Shaini Dittberner"
date: "2025-11-02"
output: html_document
---

```{r setup, include=FALSE}
knitr::opts_chunk$set(echo = TRUE)
```


## 1 - Preparação do ambiente 
Carregando as bibliotecas necessárias para análise e visualização:
```{r}
library(tidyverse)

```

## 2 - Importação e Visualização Inicial dos Dados
Uma vez que o separador de campo para o arquivo que estou importante é ";", usa-se a função read_csv2.
A função read_csv2() é especificamente desenhada para ler arquivos CSV com: ponto e vírgula como delimitador de campos e vírgula como separador decimal.
**Observação:** Antes da importação, o arquivo CSV foi **editado manualmente em um editor de texto** para remover quebras de linha inconsistentes, garantindo que todas as linhas fossem lidas corretamente.
```{r}
#Importando dados
df_po <- read_csv2("C:/Users/shain/Documents/Yevenb/dewafio_2/desafio2-diagnostico.csv",locale = locale(encoding = "UTF-8"))


#Visualizando o meu dataset
head(df_po)

```


## 3 - Limpeza e Padronização dos Dados
### 3.1 Apagando linhas inconsistentes e colunas desnecessárias

```{r}
df_po <- df_po %>%
  slice (-c(17,23, 16, 22), ) %>% 
  select(-nome, -email, - telefone, -q5_q11, -q12_q17)
```

### 3.2 Arrumando a linha 35
A linha 37 tem valores em colunas equivocadas, vamos colocar os valores certo manualmente.
```{r}
df_po[35, "knowledge_score"] <- "4.83"
df_po[35, "trilha"] <- "Avançado"
df_po[35, c("data_resposta", "created_at")] <- list("2025-10-16 11:21:55.760088+00","2025-10-16 11:21:55.760088+00")

```


### 3.3 Correção dos Tipos de Dados das Colunas
Definindo Tipos de Dados de acordo com os dados que temos usando as.numeric e também a library lubridate. O lubridate usa ymd_hms para converter strings complexas de data e consegue lidar com os microssegundos (.760088) e o fuso horário (+00)
```{r}
library(lubridate)
df_po <- df_po %>% 
  mutate(
    knowledge_score = as.numeric(knowledge_score),
    data_resposta = ymd_hms(data_resposta, tz = "UTC"),
    created_at = ymd_hms(created_at, tz = "UTC")
  )
```

### 3.4 Expandindo coluna em formato de lista
A coluna "q18_areas_desenvolvimento" possui várias respostas dentro de um vetor entre colchetes. Queremos extrair esses dados de modo que seja possível contabilizar a frequência de cada área de desenvolvimento citada. Para isso vamos remover os colchetes, deixando o formato "item1","item2","item3". Depois vamos usar o separador "," (aspas-vírgula-aspas) para gerar uma linha para cada valor. O novo dataframe para essa extensão vai se chamar df_areas.
```{r}
df_areas <-df_po %>% 
  select(id, q18_areas_desenvolvimento) %>% 
  mutate(
    q18_areas_desenvolvimento=q18_areas_desenvolvimento %>% 
      str_remove_all("\\[|\\]") %>% #Remove colchetes
      str_trim() #Remove espaços extras
  ) %>% 
  separate_rows(q18_areas_desenvolvimento, sep='","') %>% 
  mutate(
    q18_areas_desenvolvimento = q18_areas_desenvolvimento %>% 
      str_remove_all('"') %>%  #Remove aspas literais
      str_trim()) #Limpa espaços

# O dataframe resultante (df_areas) agora possui uma linha por id e por área de desenvolvimento
```


### 4 - Exportação dos Dados Limpos

Para exportar os dataframes finais (`df_po` e `df_areas`) em formato `.csv`, foi utilizada a função `write_csv()` do pacote **readr**.  
Optou-se por essa função em vez da base `write.csv()` por alguns motivos:

- **Codificação UTF-8**: evita problemas com acentuação (como “Análise”, “Jornada”, “Desenvolvimento”) no Tableau e em outros softwares.
- **Maior desempenho**: `write_csv()` é mais rápida e eficiente para grandes volumes de dados.
- **Sintaxe mais limpa**: não é necessário definir `row.names = FALSE`, pois a função já ignora nomes de linha por padrão.

O código de exportação ficou assim:

```{r}
write_csv(df_po, "C:/Users/shain/Documents/Yevenb/dewafio_2/analise_po_final.csv")
write_csv(df_areas, "C:/Users/shain/Documents/Yevenb/dewafio_2/analise_po_areas.csv")
```


## 5 - Resumo dos Processos Realizados

### 🧩 Importação dos Dados

* **Função usada:** `read_delim()`

  * **Motivo:** permite especificar **delimitador de campo** (`;`) e **separador decimal** (`.`) explicitamente.
  * **Configuração:** `locale(decimal_mark = ".", encoding = "UTF-8")` garante leitura correta de **números decimais** e **caracteres especiais**.
* **Observação:** Antes da importação, o arquivo CSV foi **corrigido manualmente** para remover quebras de linha inconsistentes, garantindo que todas as linhas sejam lidas corretamente.

### 🧹 Limpeza e Padronização

* **Remoção de colunas irrelevantes:**

  * `select(-nome, -email, -telefone, -q5_q11, -q12_q17)`
* **Correção de tipos de dados:**

  * `as.numeric()` → converte `knowledge_score` para formato numérico.
  * `ymd_hms()` (lubridate) → transforma `data_resposta` e `created_at` em formato de **data-hora padrão** (`YYYY-MM-DD HH:MM:SS`), reconhecendo microssegundos e fuso horário (`+00`).

### 🧮 Explosão de Coluna com Múltiplas Respostas

* **Funções usadas:**

  * `str_remove_all()` → remove colchetes e aspas de strings com múltiplos itens.
  * `separate_rows()` → divide respostas em linhas separadas (`df_areas`).
* **Resultado:**

  * Permite analisar a **frequência de áreas citadas** e realizar cruzamentos no Tableau.

### 💾 Exportação dos Dados

* **Função usada:** `write_csv()` (readr)

  * Mantém **codificação UTF-8** e é mais rápida/limpa que `write.csv()`.
  * Arquivos gerados:

    * `analise_po_final.csv` — base principal (`dados_po`).
    * `analise_po_areas.csv` — base expandida (`df_areas`).

---

## 6 - Resumo das Funções e Sintaxe Utilizadas

| Função             | Pacote    | Descrição                                                               |
| ------------------ | --------- | ----------------------------------------------------------------------- |
| `read_delim()`     | readr     | Lê arquivos CSV com delimitador `;` e separador decimal `.`.            |
| `select()`         | dplyr     | Seleciona ou exclui colunas de um dataframe.                            |
| `mutate()`         | dplyr     | Cria ou transforma colunas dentro de um dataframe.                      |
| `as.numeric()`     | Base R    | Converte valores para tipo numérico.                                    |
| `ymd_hms()`        | lubridate | Converte strings complexas em objetos de data-hora (`POSIXct`).         |
| `str_remove_all()` | stringr   | Remove padrões de texto com expressões regulares.                       |
| `separate_rows()`  | tidyr     | Expande listas ou valores separados por delimitadores em várias linhas. |
| `write_csv()`      | readr     | Exporta dataframes para `.csv` com codificação UTF-8.                   |

---

🧠 **Conclusão:**
Com os dados limpos, padronizados e exportados, foi possível estruturar um conjunto de bases (`dados_po` e `df_areas`) adequadas para exploração e visualização no Tableau, garantindo integridade e consistência nas análises da Jornada de Product Owners.
